臺灣高等法院臺中分院民事判決　　　　　 95年度上國字第5號
上　訴　人　丙○○
被 上訴 人　台中市中正地政事務所
法定代理人　乙○○
訴訟代理人　甲○○
上列當事人間國家賠償事件，上訴人對於中華民國95年7月28日
臺灣臺中地方法院95年度國字第4號第一審判決提起上訴，本院
於民國96年3月28日言詞辯論終結，玆判決如下：
    主  文
上訴駁回。
第二審訴訟費用由上訴人負擔。
    事實及理由
一、上訴人主張：上訴人於民國（下同）83年3月26日向訴外人
    連娥買受臺中市○區○○○段88-4地號土地（下稱系爭土地
    ），系爭土地所有權狀內登記之面積為500平方公尺，然被
    上訴人於辦理94年度臺中市○○路○段391巷至華美街打通工
    程（下稱系爭工程），徵收工程用地並辦理逕為分割時，通
    知上訴人系爭土地依地籍圖計算面積之結果，僅有472平方
    公尺，較登記簿內記載之面積短少28平方公尺。系爭工程經
    系爭土地之實際道路用地面積為86平方公尺，被上訴人竟因
    前開地籍圖登記錯誤，而於分割清冊將工程用地變為116平
    方公尺，欲以徵收價格每平方公尺新台幣（下同）3萬0800
    元補償上訴人。然上訴人於83年間購買系爭土地時之價格為
    每坪20萬元，系爭土地經不動產估價師鑑價目前每坪為27萬
    4028元，均遠高於被上訴人提出之補償價格，上訴人不能接
    受被上訴人所提補償方案。因被上訴人辦理系爭土地登記時
    發生錯誤，導致上訴人受有溢付購買系爭土地之價款、仲介
    費、代書費、地價稅等損害，並因而支付不動產鑑價費、訴
    訟費用等情，爰依土地法第六十八條第一項規定，求為命：
    被上訴人應給付上訴人178萬0379元，及自起訴狀繕本送達
    翌日起至清償日止，按週年利率5%計算利息之判決（上訴人
    於原審請求被上訴人給付206萬6876元本息，嗣於本院減縮
    聲明為178萬0379元本息，該減縮聲明，依民事訴訟法第四
    百四十六條第一項、第二百五十五條第一項第三款規定，毋
    需對造同意即可為之）。
二、被上訴人則以：系爭土地於62年間係由前臺灣省地政處測量
    總隊（下稱省測量總隊，現為內政部土地測量局）辦理土地
    重測，重測前面積為485平方公尺，重測後變更為500平方公
    尺，被上訴人係經臺中市政府公告通知後，依上開重測結果
    辦理系爭土地之標示變更登記，是系爭土地之實際面積較登
    記簿所載面積為小，係因前省測量總隊之重測錯誤所致，被
    上訴人並未為任何侵害上訴人權利之行為。又被上訴人至辦
    理系爭工程而徵收工程用地時，始發現省測量總隊於62年間
    就系爭土地辦理重測時，因面積計算錯誤，導致登記面積與
    依地籍圖計算之結果不符，被上訴人為維護上訴人之權益，
    乃將系爭土地實際面積較登記簿記載面積短少部分，配賦於
    逕為分割後之道路用地即同段88-50地號土地，並願依當期
    土地公告現值加4成補償上訴人，故上訴人並未受有任何損
    失。又系爭土地於62年間因重測計算面積發生錯誤迄上訴人
    提起本訴，已逾32年，上訴人縱有何損害賠償請求權，亦已
    逾時效而消滅，被上訴人得拒絕給付等語，資為抗辯。
三、查，上訴人於83年3月26日向訴外人連娥買受系爭土地，土
    地所有權狀內登記面積為500平方公尺，被上訴人為辦理系
    爭工程而徵收工程用地及辦理逕為分割時，發現系爭土地依
    地籍圖計算結果，面積僅有472平方公尺，較登記面積短少
    28平方公尺；被上訴人曾於93年3月3日以中正地所二字第
    0930003763號函，通知上訴人系爭土地面積計算錯誤，應更
    正為472平方公尺；系爭土地迄96年1月22日於土地登記簿登
    記之面積仍為500平方公尺等情，有土地所有權狀、土地登
    記簿、不動產買賣契約書、臺中市○○路○段391巷至華美街
    打通工程逕為分割清冊、被上訴人93年3月3日中正地所二字
    第0930003763號函等件影本為證（見原審卷14至22、45、46
    頁），並為兩造所不爭執（見原審卷122頁，本院卷39、63
    頁），堪信為真實。
四、按土地法第六十八條第一項規定：「因登記錯誤、遺漏或虛
    偽致受損害者，由該地政機關負損害賠償責任」，係就職司
    土地登記事務之公務員因故意或過失不法侵害人民權利，而
    由該公務員所屬地政機關負損害賠償責任之規定（參照國家
    賠償法第二條第二項、第九條第一項），核屬國家賠償法之
    特別規定。而土地法就該賠償請求權既未規定其消滅時效期
    間，即應類推適用國家賠償法第八條第一項：「賠償請求權
    ，自請求權人知有損害時起，因二年間不行使而消滅；自損
    害發生時起，逾五年者亦同」之規定，據以判斷損害賠償請
    求權，是否已罹於時效而消滅（最高法院83年度台上字第
    1723號、93年度台上字第755號、95年度台上字第981號判決
    意旨參照）。再按所謂「自損害發生時起」，係指無論請求
    權人之知有損害及賠償義務人與否，均在所不問，純以客觀
    上發生損害之時為起算點。申言之，即自有損害發生時起，
    已逾五年者，無論請求權人對於損害已知或未知，均不得再
    請求。上訴人主張系爭土地登記錯誤之情形，至93年3月3日
    止未曾有一日被加以更正，其錯誤之狀態持續不輟，時效期
    間之計算時點應自錯誤面積被更正時起算云云，並不可採。
    查，系爭土地於62年8月27日變更登記前，登記面積為485平
    方公尺，於62年8月27日以土地重測為登記原因，將面積變
    更登記為500平方公尺，有土地登記簿影本附卷可稽（見原
    審卷64至66頁），然系爭土地依地籍圖計算結果，實際面積
    僅有472平方公尺，上訴人係於83年3月26日以面積500平方
    公尺之價格，向訴外人連娥買受系爭土地，並於同年5月19
    日辦妥所有權移轉登記手續，有不動產買賣契約書、土地所
    有權狀、土地登記簿影本等件附卷可證（見原審卷14至22頁
    ），上訴人之損害於83年5月19日即已發生，上訴人於95年4
    月17日始提起本件訴訟，其損害賠償請求權已罹於五年之時
    效而消滅，被上訴人主張時效抗辯拒絕賠償，應屬有據。上
    訴人請求被上訴人賠償其溢付購買系爭土地之價款、仲介費
    、代書費、地價稅，及另支付之不動產鑑價費、訴訟費用等
    ，即不應准許。
五、上訴人固曾於94年8月3日向訴外人臺中市政府請求國家賠償
    一節，惟求償之對象既非被上訴人，對被上訴人自不發生中
    斷消滅時效之效力。至上訴人主張：被上訴人於94年7月7日
    臺中市政府建設局所召開之協調會中，曾表示欲以徵收道路
    用地之款項補償上訴人等情，顯見其已承認上訴人對其有損
    害賠償請求權存在，是被上訴人已為默示之拋棄時效利益意
    思表示，自不得再為時效業已完成之抗辯等語，惟按民法第
    一百二十九條第一項第二款固規定：消滅時效因承認而中斷
    ，惟此之所謂承認，為認識他方請求權存在之觀念通知，又
    承認雖不以明示為限，但總須依義務人之舉動，或其他情事
    足以間接推知其有承認之意思者，始足當之。依卷附臺灣省
    改進土地徵收作業注意事項第六條規定：「遇有圖簿面積不
    符之土地，應由地政事務所查明錯誤原因，通知權利關係人
    限期辦理更正，如權利關係人不願辦理更正亦無法查獲登記
    錯誤之原始證件無從逕行辦理更正時，地政事務所應按左列
    原則辦理逕為分割：(一)登記簿面積大而圖與實地面積小者，
    應以徵收剩餘之土地實際面積為準，依實測結果辦理分割及
    分筆登記，而徵收面積則以登記簿原載面積扣除上開剩餘土
    地（即未徵收部份之土地）實測面積後辦理分筆登記簿面積
    辦理徵收補償（以下略）」（見原審卷73頁），則被上訴人
    於上開協調會中，提議將系爭土地登記簿上所載面積超出實
    際面積部分，配賦於道路用地後，以徵收款補償上訴人，係
    本於上述注意事項針對登記面積與地籍圖不符之土地所規定
    處理原則，就系爭土地登記簿面積超過實際面積導致上訴人
    所受損害，提出解決糾紛之建議，然上訴人既拒絕被上訴人
    此一以徵收款補償之提議，兩造就前述紛爭，顯未依被上訴
    人之上開建議達成協議，則自不得以被上訴人在試圖解決爭
    議之過程中，所為讓步之意思表示（即以徵收款補償上訴人
    ），遽認被上訴人已承認上訴人對其有損害賠償請求權存在
    ，則上訴人主張被上訴人在上開協調會中表達願以徵收款補
    償上訴人之意思，可認係承認對上訴人應負賠償責任，故被
    上訴人已拋棄時效完成之利益云云，並不可採。
六、綜上所述，上訴人本於土地法第六十八條第一項規定，請求
    被上訴人給付178萬0379元，及法定遲延利息，因被上訴人
    執時效抗辯，拒絕給付，於法有據，上訴人為本件請求，即
    無理由，不應准許。其假執行之聲請亦失所附麗，應併予駁
    回。原審為上訴人敗訴之判決，及駁回其假執行之聲請，並
    無不合。上訴意旨指摘原判決不當，求予廢棄改判，為無理
    由，應予駁回。本件事證已臻明確，兩造其餘攻擊防禦方法
    及舉證，核與本件判決結果不生影響，毋庸逐一論列，併此
    敘明。
據上論結，本件上訴為無理由，依民事訴訟法第四百四十九條第
一項、第七十八條，判決如主文。
中　　華　　民　　國　　96　　年　　4 　　月　　11　　日
　　　　　　　　　民事第一庭    審判長法　官  吳火川
　　　　　　　　　　　　　　　        法　官  陳繼先
　　　　　　　　　　　　　　　        法　官  饒鴻鵬
以上正本係照原本作成。
如對本判決上訴，須於收受判決送達後20日內向本院提出上訴書
狀，其未表明上訴理由者，應於提出上訴後20日內向本院提出上
訴理由書（須按他造人數附具繕本）。
上訴時應提出委任律師為訴訟代理人之委任狀。具有民事訴訟法
第466條之1第1項但書或第2項之情形為訴訟代理人者，另應附具
律師及格證書及釋明委任人與受任人有該條項所定關係之釋明文
書影本。
                                      書記官  林明冬
中　　華　　民　　國　　96　　年　　4 　　月　　11　　日
                                                      Ｍ
